【裁判字號】    88,上更(一),44
【裁判日期】    890412
【裁判案由】    偽造文書
【裁判全文】
台灣高等法院台中分院刑事判決                    八十八年度上更(一)字第四四號
    自  訴  人  丙○○
                乙○○
    右  二  人
    共同代理人  張慶宗律師
    上  訴  人
    即  被  告  庚○○
右上訴人因偽造文書案件，不服台灣台中地方法院中華民國八十五年九月十九日第一
審判決（民國八十五年度自字第三四號），提起上訴，經判決後，由最高法院發回
更審，本院判決如左：
    主  文
原判決關於庚○○部分撤銷。
庚○○行使偽造私文書，足以生損害於公眾及他人，處有期徒刑肆月。
    事  實
一、庚○○為址設台中縣潭子鄉○○里○○路○段八三巷一號天冷開發有限公司（以
    下簡稱天冷公司）之股東，公司原有股東另有丙○○、乙○○（為丙○○之子）
    、己○○、戊○○，公司代表人則為丙○○。庚○○與甲○○、辛○○平日即有
    金錢往來，於民國（下同）八十四年六月間，庚○○因積欠鉅額債務已屆期無法
    清償，乃欲將坐落台中縣新社鄉○○○段水底寮小段四二七、四二七〡一至四二
    七〡一八、四二八、四二九〡一至四二九〡二六號等四十餘筆土地出售甲○○、
    辛○○以為抵償，惟甲○○、辛○○二人要求將天冷公司轉讓給彼等，以便將來
    有公司名義可在上開土地上經營渡假小木屋之事業。天冷公司自設立完成後，雖
    無登記之資產，惟迄斯時止，已由丙○○父子現金出資興建小木屋，共達新台幣
    （下同）五百九十一萬三千七百五十一元。然而，庚○○為能早日解脫積欠甲○○、辛○○之鉅額債務及每月應繳之利息，萌生意圖為甲○○、辛○○不法所有
    之犯意，先於八十四年七月下旬某日，前往台中縣潭子鄉○○路○段八三巷一號
    丙○○住處，對丙○○佯稱：丙○○為天冷公司負責人因有退票紀錄，恐不易向
    金融機構貸款，希望將公司董事變更為己○○或戊○○等語，且因變更公司負責
    人應經股東會決議改選，非公司負責人個人即得決定，使丙○○信以為真，囑其
    妻李陳阿靜交出天冷公司之公司章程、公司印鑑章、公司股東登記印章及核准公
    司登記資料等物，庚○○取得上開文件後，隨即交給不知情之甲○○及辛○○，
    並告知此事可由其全權作主。嗣後辛○○將上開取得之文件及資料交給不知情之
    代書王國隆（已歿）辦理，王國隆再把其中變更公司股東名義部份之事務委由不
    知情之丁○○辦理。丁○○遂遭庚○○利用，於八十四年八月三十日，在台中市
    ○○路○段二十一之二號五樓住處，繕寫有「公司股東丙○○出資新台幣七百五
    十萬元由甲○○承受新台幣七百五十萬元；公司股東乙○○出資新台幣五百萬元
    由辛○○承受新台幣五百萬元」等字之天冷公司股東同意書一份，並盜蓋丙○○
    、乙○○之印章，因此偽造丙○○、乙○○之天冷公司股東同意書一份，隨後並
    以郵寄方式持以行使向台灣省政府建設廳申請辦理變更登記，台灣省政府建設廳
    於八十四年九月二日准予登記，因而並使承辦之公務人員將此不實之事項存檔為
    檔卷公文書之一部，因此足以生損害於丙○○、乙○○之在天冷公司內之股東權
    益及上開機關登記之公信力。
二、案經丙○○、乙○○提起自訴。
    理  由
一、訊據上訴人即被告庚○○固坦承於右揭時地取得天冷公司之公司章程、公司印鑑
    章、公司股東登記印章及核准公司登記資料等物，並交給甲○○、辛○○等事實
    ，惟矢口否認有何偽造文書等犯行，辯稱：自訴人入股後，非但未繳分文股金，
    且自身債信不好，使被告無力繼續負擔原本購地所花費鉅額貸款之利息，再加上
    甲○○、辛○○等債權人逼債，並表示願意加入股東，被告才徵求自訴人之同意
    ，將自訴人之股權變更登記予甲○○、辛○○等人云云（見本院卷第二六〡二
    七頁）。惟查：
  (一)自訴人指稱其父子二人自天冷公司自設立完成後，雖無登記之資產，惟迄股權被
    變更登記時止，已現金出資興建小木屋，共達五百九十一萬三千七百五十一元（
    見本院卷第二七一〡二七一頁），被告亦承認該五百九十一萬三千七百五十一元
    確為自訴人自行僱工興建小木屋支出之費用（見本院卷第二三三、二六一頁），
    是以其所辯「自訴人入股後，未繳分文股金」云云，即不足採。且自訴人二人既
    已就小木屋之部分支出五百餘萬元，興建小木屋之基礎，則該公司即已有部分之
    資產，非完全空殼之公司。
  (二)案外人辛○○將上開取得之文件及資料交給不知情之代書王國隆辦理，王國隆再
    把其中變更公司股東名義部份之事務委由不知情之丁○○辦理，丁○○並於八十
    四年八月三十日，在台中市○○路○段二十一之二號五樓住處，繕寫有「公司股
    東丙○○出資新台幣七百五十萬元由甲○○承受新台幣七百五十萬元；公司股東
    乙○○出資新台幣五百萬元由辛○○承受新台幣五百萬元」等字之天冷公司股東
    同意書一份，並蓋用丙○○、乙○○之印章，隨後並以郵寄方式持以行使向台灣
    省政府建設廳申請辦理變更登記，台灣省政府建設廳於八十四年九月二日准予登
    記，並使承辦之公務人員將此事項存檔為檔卷公文書之一部等情，除有天冷公司
    股東同意書（見原審卷第一四二頁）及台灣省政府建設廳以八十五年五月八日八
    五建三管字第三八三二號函所檢送天冷公司登記案卷一宗，經影印在卷可證
    外（見原審卷第一一九、一二一〡一七頁），證人即代書王國隆之子王黃哲並
    供稱「（問：本案被告委託你辦理過戶？）我辦理股東過戶，由辛○○委託我，
    庚○○先生蓋章‧‧」「（問：辦理資料，庚○○有到你公司？）有補蓋印鑑章
    ，甲○○、庚○○都知道，我是聽我爸爸講，不過他們也知道。」「（問：變更
    登記，至你公司幾次？）庚○○二次，甲○○五、六次。」；證人丁○○亦供稱
    「（問：受被告委託辦理手續？）被告未與我接洽，由王國隆代書交給我辦，王
    國隆辦理變更股東登記、董事變更登記及章程，我直接與王國隆接洽。」「（提
    示天於股東同意書）是王國隆要求我寫的，我以前在王國隆處工作，章也是王國
    隆交給我蓋，我未替他刻過，我在家裡八十四年八月二十九日、三十日左右，地
    點南屯路二段二一〡二號五樓，章程也要蓋章，蓋丙○○、乙○○的章，我用郵
    寄，三十日寄至建設廳，一個星期左右就完成回來，我再轉交代書。」（見原審
    卷第五二〡五三頁）。被告庚○○既然於股東變更登記時，仍至代書處補蓋章，
    則如何會不知情？
  (三)右揭股東同意書上，亦有己○○、戊○○之印文，雖其二人為被告庚○○之兄弟
    ，完全委由庚○○處理，是以無偽造文書之問題。惟自訴人丙○○、乙○○二人
    否認知情，且被告庚○○於原審調查中亦自承：自訴人對所謂天冷公司增資招募
    股東一事，並不知情等語（見原審卷第一四頁）。且自訴人二人既已投入五百
    餘萬元於天冷公司，豈會在無任何代價之情形下，將自己之股份完全轉讓？從而
    ，庚○○確違背自訴人二人之意，盜蓋其二人之印章，作成右揭股權轉讓之同意
    書，即堪以認定。
  (四)再者，變更公司負責人應經股東會決議改選，公司法第一百零一條第一項第七款
    、第一百十三條、第四十七條定有明文；且被告於原審訊問時亦坦承「於八十四
    年七月下旬以自訴人丙○○為該公司負責人簽發支票有退票紀錄，將來公司向金
    融機構申請貸款時可能有困難，要求將公司董事變更為己○○或戊○○，經自訴
    人同意，並向自訴人丙○○之妻李陳阿靜取去公司章程、核准公司登記資料、公
    司印鑑章、自訴人之公司登記印章」（見原審卷第一八四頁）；則自訴人所指被
    告以「變更公司負責人為己○○或戊○○」，而向自訴人騙取右揭物件，亦堪信
    為真正。
  綜上所述，被告所辯無非為卸責之詞，不足採信，其右揭犯行已堪認定。
二、核被告庚○○偽造自訴人丙○○、乙○○二人之天冷公司股東同意書並持以行使
    ，係犯刑法第二百十六條、第二百十條行使偽造私文書罪。又其明知自訴人丙○○、乙○○並未同意變更登記，竟將此不實之事項，向台灣省政府建設廳申請為
    變更登記，台灣省政府建設廳就書面文件形式審查後，准予登記，並將該申請書
    件裝訂於檔案卷存廳為公文書之一部（見本院前審卷第八十四頁），核另犯刑法
    第二百十四條使公務員登載不實罪。另被告庚○○以詐術向自訴人丙○○騙得辦
    理股東名義變更之相關資料，進而辦理變更登記，使被告甲○○、辛○○二人因
    此取得天冷公司股東權利，核其所為另犯刑法第三百三十九條第二項之詐欺得利
    罪。被告庚○○利用不知情之丁○○犯本件之罪，係屬間接正犯。其同時行使偽
    造之自訴人丙○○、乙○○二人私文書，係一行為觸犯二行使偽造私文書罪之想
    像競合犯，應依刑法第五十五條之規定，從一重之行使偽造私文書罪處斷（最高
    法院七十七年台上字第一五七一號判決參照）。被告庚○○盜用丙○○、乙○○
    之印章及偽造彼等印文為偽造私文書之部份行為，又前開偽造私文書之低度行為
    為行使偽造私文書之高度行為所吸收，均不另論罪。被告庚○○所犯上開三罪間
    ，有方法結果之牽連關係，應依刑法第五十五條規定，從一重之行使偽造私文書
    罪處斷。
三、原審就被告庚○○部分予以論科，固非無見，然查自訴人丙○○、乙○○天冷公
    司股東同意書上之印文名一枚，係屬真正印章所作成之印文，並非刑法第二百十
    九條所指偽造之印文，不在該法條所定必沒收之列，原判決認定被告庚○○利用
    不知情之丁○○，以真正印章所作成之印文為偽造之印文，引用上開法條宣告沒
    收，於法有違。被告庚○○上訴意旨否認犯罪，指摘原判決不當，雖無理由，惟
    原判決既有可議，自應由本院將原判決予以撤銷改判，期臻妥適。爰審酌被告尚
    無犯罪前科，有卷附被告全國前案紀錄表一件在卷可稽，素行良好，犯罪所生損
    害不小等一切情狀，量處如主文第二項所示之刑。又本件偽造之自訴人丙○○、
    乙○○股東同意書，業據丁○○寄交台灣省政府建設廳存檔為公文書之一部，已
    非被告庚○○所有，故不得再予宣告沒收，併予敘明。
四、據上論斷，應依刑事訴訟法第三百六十九條第一項前段、第三百六十四條、第三
    百四十三條、第二百九十九條第一項前段，刑法第二百十六條、第二百十條、第
    二百十四條、第三百三十九條第二項、第五十五條，罰金罰鍰提高標準條例第一
    條前段，判決如主文。
中      華      民      國    八十九    年      四      月      十二    日
                                  台灣高等法院台中分院刑事第八庭
                                        審判長法  官  羅  得  村
                                           法  官  古  金  男
                                              法  官  林  輝  煌
右正本證明與原本無異。
如不服本判決，應於判決送達後十日內向本院提出上訴狀，其未敘述理由者，應於提
出上訴狀後十日內向本院補提理由書，並按他造當事人之人數提出繕本。
告訴人或被害人對於本判決如有不服，而請求檢察官上訴者，其上訴期間之計算以檢
察官收受判決正本之日期為準。
                                              書記官  劉  恒  宏
中      華      民      國    八十九    年      四      月      十三    日
附錄：
刑法
第二百十條
  偽造、變造私文書，足以生損害於公眾或他人者，處五年以下有期徒刑。
第二百十四條
  明知為不實之事項，而使公務員登載於職務上之所掌之公文書，足以生損害於公眾
  或他人者，處三年以下有期徒刑、拘役或五百元以下罰金。
第二百十六條
  行使第二百十條至第二百十五條之文書者，依偽造、變造文書或登載不實事項或使
  登載不實事項之規定處斷。
第三百三十九條
  意圖為自己或第三人不法之所有，以詐術使人將本人或第三人之物交付者，處五年
  以下有期徒刑、拘役或科或併科一千元以下罰金。
  以前項方法得財產上不法之利益或使第三人得之者，亦同。
  前二項之未遂犯罰之。
                                                                        Ｏ


司法院資訊處製作；財團法人民間司法改革基金會備份。
